【裁判字號】    90,重訴,2376
【裁判日期】    901115
【裁判案由】    塗銷抵押權登記
【裁判全文】
臺灣臺北地方法院民事判決  九十年度重訴字第二三七六號
    原      告  丁○○○
    被      告  乙○○
                丙○○
    法定代理人  甲○○
    法定代理人  戊○○
    訴訟代理人  己○○
右當事人間請求塗銷抵押權登記事件，本院判決如左：
    主    文
被告乙○○、丙○○、甲○○應將坐落台北縣新店市○○段五二三、五二四、五二五
及五二六地號土地及坐落上開五二三、五二五地號土地上同段一００五建號建物權利
範圍全部，登記日期為民國八十九年一月二十日，八十九年新登字第一四三三０號抵
押權登記予以塗銷。
原告其餘之訴駁回。
訴訟費用由被告乙○○、丙○○、甲○○負擔。
    事    實
甲、原告方面：
一、聲明：被告應將坐落台北縣新店市○○段五二三、五二四、五二五及五二六地號
    土地及坐落上開五二三、五二五地號土地上同段一００五建號建物權利範圍全部
    ，登記日期為民國八十九年一月二十日，八十九年新登字第一四三三０號抵押權
    登記予以塗銷。
二、陳述：
  (一)坐落台北縣新店市○○段第五二三、五二四、五二五及五二六（重測前分別為安
    坑段芊湖小段二０─五０、一０─五六五、一０─五一一及二０─四九）地號土
    地及坐落上開第五二三、五二五地號土地上同段一００五（重測前為安坑段芊湖
    小段八六九六）建號建物（下稱系爭房地）為原告所有，原信託登記於訴外人周
    明鍊名下，周明鍊歿後，經其繼承人即被告乙○○、丙○○、甲○○辦理繼承登
    記，嗣經判決確定移轉登記原告名下。詎被告乙○○、丙○○、甲○○於移轉系
    爭房地所有權判決確定前，竟於八十九年一月二十日以系爭房地為伊等向被告日
    盛國際商業銀行股份有限公司（原名寶島商業銀行股份有限公司）借款之擔保，
    並設定本金最高限額三千萬元之抵押權登記，嗣經以八十九年新登字第一四三三
    ０號抵押權登記在案（下稱系爭抵押權登記）。
  (二)系爭房地既為原告所有，系爭抵押權登記已妨害原告所有權之完整性，爰依民法
    第七百六十七條中段之規定，請求被告塗銷之，俾以排除侵害。
三、證據：提出土地及建物登記謄本五份、台北縣稅捐稽徵處新店分處房屋現值核計
    表影本乙份、本院八十八年度重訴第四四八號民事判決影本乙份、臺灣高等法院
    八十八年度重上字第三一五號民事判決影本乙份、最高法院八十九年度台上字第
    二四五九號民事裁定影本乙份、最高法院九十年度台聲字第二三０號民事裁定影
    本乙份、臺灣高等法院民事庭函影本二份、最高法院民事第一庭函影本乙份為證
    。
乙、被告乙○○、丙○○、吳寶珠方面：均未於言詞辯論期日到場，茲據其提出之答
    辯書所為聲明、陳述，略以：
一、聲明：請求駁回原告之訴。
二、陳述：系爭抵押權登記係在原告所有權移轉登記請求前即已設定，而今系爭房地
    所有權遭原告侵奪，所生之損害目前正在審理中，依民法第一百四十九條規定，
    被告自得為防衛自己權利之行為。
三、證據：提出本院八十九年促字第四六九六九號支付命令本院九十年度訴字第四四
    二號損害賠償事件民事庭通知書影本各乙份為證。
丙、被告日盛國際商業銀行股份有限公司（原名寶島商業銀行股份有限公司）方面：
一、聲明：請求駁回原告之訴。
二、陳述：
  (一)被告甲○○於八十九年一月二十日向被告日盛國際商業銀行股份有限公司（下稱
    被告銀行）七百萬元，並以其與被告乙○○及丙○○共有之系爭房地於三千萬元
    額度內設定最高限額抵押權予被告銀行作為擔保。惟被告銀行於被告甲○○清償
    借款後即依其所請發予「抵押權塗銷同意書」，被告甲○○得隨時憑該同意書向
    地政機關塗銷該抵押權登記，原告應向被告甲○○、乙○○、丙○○訴請塗銷始
    屬正當。
  (二)被告銀行基於信賴土地登記，而貸予被告甲○○七百萬元借款，是就系爭房地上
    之抵押權於設定之初即屬合法有效。又依民法第八百六十七條規定，抵押權有追
    及之效力，縱系爭房地經判決移轉於原告名下，系爭抵押權不因不動產所有權移
    轉而受影響，原告無由訴請塗銷。
  (三)被告甲○○陸續償還借款，現對於被告銀行之借款餘額為零，且被告雖已依其請
    求發予「抵押權塗銷同意書」，惟本件抵押權存續期間至一一九年一月十六日止
    ，至今尚未屆滿，依最高法院六十九年台上字第三七七六號判決意旨，在被告甲○○尚未塗銷系爭抵押權登記之前，該為被告銀行設定之抵押權登記仍屬有效。
  (四)原告基於請求返還信託物之權利，本應請求被告甲○○回復其所有權得行使之圓
    滿狀態，而系爭抵押權登記係被告甲○○、乙○○、丙○○怠於塗銷所致，故妨
    害原告所有權者係被告甲○○、乙○○及丙○○，原告應向伊等請求塗銷，與被
    告銀行實無任何關係。
三、證據：提出借款契約、授信約定書及土地建築改良物抵押權設定契約書、被告甲○○出具之收執單據影本各乙份為證。
    理    由
一、按請求塗銷系爭土地之抵押權設定登記，顯在行使系爭土地所有人之除去妨害請
    求權，自係因不動產物權涉訟，應專屬該不動產所在地之地方法院管轄（最高法
    院八十六年度台上字第一四二一號民事判決、司法院七七廳民四字第一一九六號
    座談會可資參照）。本件依原告主張，既係本於民法第七百六十七條中段規定請
    求被告塗銷其所有坐落於台北縣新店市○○段五二三、五二四、五二五及五二六
    地號土地及坐落上開五二三、五二五地號土地上同段一００五建號建物（即系爭
    房地）權利範圍全部，登記日期為民國八十九年一月二十日，八十九年新登字第
    一四三三０號抵押權登記（即系爭抵押權），則揆諸前揭說明，本件塗銷抵押權
    登記事件應專屬於系爭房地所在地之地方法院管轄，原告向本院起訴，核無不合
    ，應予准許。又被告乙○○、丙○○、甲○○均未於言詞辯論期日到場，核無民
    事訴訟法第三百八十六條各款所列情形，爰依原告之聲請，由其一造辯論而為判
    決。
二、原告起訴主張：系爭房地為其所有，原信託登記於周明鍊名下，周明鍊死亡後，
    經其繼承人即被告乙○○、丙○○、甲○○辦理繼承登記，詎被告乙○○、丙○○、甲○○於移轉系爭房地所有權予原告前，竟於八十九年一月二十日以系爭房
    地為伊等向被告銀行借款之擔保，設定系爭抵押權，並登記在案，已妨害原告所
    有權之完整性，爰依民法第七百六十七條中段之規定，請求被告塗銷系爭抵押權
    登記等情。
    被告乙○○、丙○○、吳寶珠則辯稱：系爭房地所有權遭原告侵奪，所生之損害
    目前正在審理中，依民法第一百四十九條規定，被告自得為防衛自己權利之行為
    云云。
    被告銀行則以：已於被告甲○○清償七百萬元借款後發給抵押權塗銷同意書，原
    告應訴請被告甲○○、乙○○、丙○○塗銷系爭抵押權登記。又基於信賴土地登
    記而貸款予被告甲○○，是系爭抵押權於設定之初即屬合法有效。況本於抵押權
    追及效力，系爭抵押權亦不因系爭房地所有權變動而受影響。再原告於請求返還
    信託務實本即應請求被告甲○○回復其所有權得行使之圓滿狀態，故原告無由訴
    請被告銀行塗銷系爭抵押權等語資為抗辯。
三、原告主張其所系爭房地所有人，原信託登記於周明鍊名下，周明鍊死亡後，經其
    繼承人即被告乙○○、丙○○、甲○○辦理繼承登記，詎被告乙○○、丙○○、
    甲○○於移轉系爭房地所有權予原告前，竟於八十九年一月二十日以系爭房地為
    伊等向被告銀行借款之擔保，設定系爭抵押權，並登記在案。雖被告乙○○、丙○○、甲○○辯稱原告爭奪財產云云，惟原告係系爭房地所有人之事實，則已據
    原告提出本院八十八年度重訴第四四八號民事判決影本乙份、臺灣高等法院八十
    八年度重上字第三一五號民事判決影本乙份、最高法院八十九年度台上字第二四
    五九號民事裁定影本乙份、最高法院九十年度台聲字第二三０號民事裁定影本乙
    份、臺灣高等法院民事庭函影本二份、最高法院民事第一庭函影本乙份及土地及
    建物登記謄本五份為證，是堪信原告係系爭房地所有人之主張為真實。另被告乙○○、丙○○、甲○○以系爭房地設定有存續期間本金三千萬元最高限額抵押權
    登記乙節，則有被告提出之借款契約、授信約定書及土地建築改良物抵押權設定
    契約書影本等件可稽，復據被告乙○○、丙○○、甲○○提出之答辯書狀所稱之
    依民法第一百四十九條規定為防衛權利之行為等語以觀，應認伊等已自認此等設
    定抵押權之事實，故原告此部分事實之主張亦信為真正。
四、按所有人對於妨害其所有權者，得請求除去之，民法第七百六十七條中段定有明
    文。而所謂妨害者，係指以占有以外之方法阻礙或侵害所有權之支配可能性。其
    主要情形可歸為六類：1.對物之實體的侵害、2.可量物之侵入。3.無權使用他人
    之物、4.妨礙所有權之行使、5.否認他人對物之所有權、6.土地登記之錯誤、遺
    漏或不實。惟所有權所賦予之妨害除去請求權需限於妨害行為人「違法」妨害所
    有人，如所有人對於妨害行為人有容忍義務時，即無請求妨害除去之權利。但妨
    害行為人就所有人有容忍義務之事實應負舉證責任（參照王澤鑑教授著民法物權
    第一冊第一四八至一五０頁，一九九二年九月二版）。
  (一)首就原告主張被告於系爭房地上設定定有存續期間三千萬元最高限額抵押權（即
    系爭抵押權），已妨害其所有權乙節，敘述如下：
    按所謂最高限額之抵押契約，係指所有人提供抵押物，與債權人訂立在一定金額
    之限度內，擔保現在已發生及將來可能發生之債權之抵押權設定契約。此種抵押
    權所擔保之債權，除訂約時已發生之債權外，即將來發生之債權，在約定限額之
    範圍內，亦為抵押權效力所及。雖抵押權存續期間內已發生之債權，因清償或其
    他事由而減少或消滅，原訂立之抵押契約依然有效，嗣後在存續期間內陸續發生
    之債權，債權人仍得對抵押物行使權利（最高法院六十六年台上字第一０九七號
    民事判決意旨參照）。經查，系爭房地上有三千萬元最高限額抵押權，目前仍在
    存續期間，既如前述，依前所述定有存續期間最高限額抵押權之性質，足明凡在
    抵押權存續期間屆滿前所發生之債權，債權人在約定之限額範圍內，對於抵押物
    均享有抵押權。再因抵押權之追及效力（民法第八百六十七條），被告銀行因系
    爭抵押權之設定，仍得就已發生之債權對系爭房地實行抵押權，原告對系爭房地
    所有權行使之圓滿狀態顯無法達成。故不論被告銀行目前對被告乙○○、丙○○
    、甲○○是否享有債權，於系爭抵押權存續期間屆滿前，均有妨害原告就系爭土
    地所有權之行使。原告據此主張前開抵押權登記妨害其所有權，堪稱有據。
  (二)次就原告是否因前揭抵押權登記而得請求排除侵害部分論之：
    雖被告乙○○、丙○○、甲○○辯稱因原告侵奪財產，復依民法第一百四十九條
    規定為防衛權利之行為，原告無由請求塗銷系爭抵押權登記云云。然關於系爭房
    地所有權歸屬問題，業經判決認定係原告所有，既如前述，則系爭房地所有權之
    回復登記應非該當對伊等現時不法之侵害，伊等無從援引民法第一百四十九條而
    為正當防衛之抗辯。況依前揭說明，伊等尚須就有該當民法第一百四十九條之事
    實予以舉證之責任，伊等既未舉證以實其說，此項抗辯自乏依據而不足採，原告
    應已取得排除侵害請求權。
  (三)再就原告訴請被告塗銷抵押權部分審酌如下：
    依土地登記規則第一百三十三條之規定：「他項權利塗銷登記得由他項權利人、
    原設定人或其他利害關係人提出第三十四條所列文件，單獨申請之。」，可知塗
    銷抵押權登記不以被告銀行、被告乙○○、丙○○、甲○○共同辦理為其要件，
    原告訴請被告共同辦理塗銷系爭抵押權登記，即非有據。又被告銀行已因被告甲○○清償所借七百萬元，並發給抵押權塗銷同意書、他項權利證明書、抵押權設
    定契約書予被告甲○○，有被告甲○○出具之收執單據影本乙份為證，且為原告
    所不爭執，是縱被告銀行得依土地登記規則第一百三十三條規定單獨申請塗銷系
    爭抵押權登記，但被告銀行既未能依土地登記規則第三十四條提出他項權利證明
    書正本，自無法依原告所請而塗銷系爭抵押權登記，被告銀行辯稱應訴請被告乙○○、丙○○、甲○○為之等語，即屬有理。另被告乙○○、丙○○、甲○○部
    分，乃前揭抵押權之原設定人，不僅有被告銀行提出之抵押權設定契約書為證，
    復與原告提出之土地及建物登記謄本所示相符，依土地登記規則第一百三十三條
    規定，被告乙○○、丙○○、甲○○係得單獨申請塗銷抵押權登記之人。從而，
    原告依民法第七百六十七條中段規定請求被告乙○○、丙○○、甲○○塗銷系爭
    抵押權登記，俾能排除侵害，洵屬有據，應予准許，爰判決如主文所示；逾此範
    圍之請求，於法未合，併駁回之。
五、本件事證已臻明確，兩造其餘攻擊防禦方法，均核與判決結果不生影響，茲部在
    一一論述，附此敘明。
據上論結，原告之訴為一部有理由，一部無理由，依民事訴訟法第三百八十五條第一
項前段、第七十九條但書、第八十五條第一項前段，判決如主文。
中      華      民      國      九十      年     十一    月     十五    日
                                            民事第二庭法      官  許純芳
如對本判決上訴，須於判決送達後廿日內向本院提出上訴狀


司法院資訊處製作；財團法人民間司法改革基金會備份。
